【裁判字號】    97,交聲,856
【裁判日期】    970523
【裁判案由】    聲明異議
【裁判全文】
臺灣臺中地方法院交通事件裁定         97年度交聲字第856號
原處分機關  交通部公路總局臺中區監理所
異  議  人
即受處分人  甲○○
上列異議人因違反道路交通管理處罰條例案件，對於交通部公路
總局臺中區監理所於民國九十七年二月二十七日所為之裁決（中
監違字第裁六○－Ｇ五Ｇ○○六九八四號裁決書）聲明異議，本
院裁定如下：
    主    文
原處分撤銷，發回交通部公路總局臺中區監理所。
    理    由
一、原處分機關略以：異議人即受處分人（下稱受處分人）甲○
    ○駕駛車牌號碼○三三一－ＬＡ號自用一般小客車，於民國
    （下同）九十四年五月二日十六時五十五分許，在臺中市○
    ○路，因「在多車道左轉彎，不先駛入內側車道」之違規為
    臺中市警察局警員以其有違反道路交通管理處罰條例第四十
    八條第一項第四款規定之行為，遂以中市警交字第Ｇ五Ｇ○
    ○六九八四號舉發違反道路交通管理事件通知單逕行舉發。
    受處分人未於應到案日期前提出申訴，遲至罰鍰累計到最高
    額階段時以未收到紅單為由提出申訴，原處分機關遂於九十
    七年二月二十七日以中監違字第裁六○－Ｇ五Ｇ○○六九八
    四號裁決書，裁處罰鍰新臺幣（下同）一千八百元整，逾期
    則依裁決書處罰主文規定裁處，於法並無不合等語。
二、受處分人聲明異議意旨略以：因未收到罰單，爰依法聲明異
    議等語。
三、按行為人有本條例之情形者，應填製舉發違反道路交通管理
    事件通知單，並於被通知人欄予以勾記，逕行舉發者，應按
    已查明之資料填註車牌號碼、車輛種類、車主姓名或地址，
    並於通知單上方空白處加註逕行舉發之文字後，由舉發機關
    送達被通知人；又處理違反道路交通管理事件，有關文書送
    達之程序，依行政程序法之規定，違反道路交通管理事件統
    一裁罰基準及處理細則第十一條第一項第三款、第五條分別
    定有明文。而行政程序法第七十二條規定：「送達，於應受
    送達人之住居所、事務所或營業所為之」是有關違反道路交
    通管理事件文書之送達，苟非已送達於應受送達人之住居所
    或營業所，尚難認巳符送達之規定。而所謂「住居所」，依
    民法第二十條之規定，乃依一定之事實，足認以久住之意思
    ，住於一定之區域者，始為設定其住所於該地，亦即除主觀
    上有久住一定區域之意思外，尚須客觀上有住於一定區域之
    事實，該一定之區域始為住所，並不以登記為要件。又戶籍
    法僅為戶籍登記之行政管理規定，戶籍地址不過係依戶籍法
    所為登記之事項，並非為認定住所為唯一標準（最高法院九
    十三年度台抗字第三九三號裁定意旨參照）。次按，違反本
    條例第十二條至第六十八條之規定者，由公路主管機關處罰
    ；前項處罰於裁決前，應給予違規行為人陳述之機會，道路
    交通管理處罰條例第八條第一項第一款、第二項定有明文。
    又違反道路交通管理處罰條例之行為人，未依規定自動繳納
    罰鍰或未依規定到案聽候裁決，處罰機關固得依違反道路交
    通管理事件統一裁罰基準及處理細則第四十四條第一項之規
    定，依該處理細則附件之統一裁罰基準表，對行為人逕行裁
    決，惟該條項規定乃必以行為人經合法收受舉發通知單後，
    無正當理由未依該舉發通知單上所載應到案日期為罰鍰之繳
    納或到案聽候裁決時，方有適用。易言之，如行為人未能合
    法收受舉發通知單之送達，即不能認受處分人已經合法收受
    舉發通知單而逕行裁決。
四、又按公路監理電腦系統車輛車籍及駕駛人駕籍增設「通信地
    址」欄位作業注意事項第五項之規定，其使用範圍包括監理
    機關依權責舉發之違規通知單、裁決書；又「公路監理機關
    受理車主、駕駛人申請增設『通信地址』後，應立即登載於
    公路監理電腦系統之車籍及駕籍檔中；爾後各項便民服務之
    通知事項及汽車燃料使用費繳款通知、汽車使用牌照稅繳款
    通知及違規通知單、裁決書之送達，皆以通信地址寄發。」
    此於上開注意事項第六項亦定有明文，且未限定於監理機關
    依權責舉發之違規通知單。是此一「通信地址」之增設，雖
    係一便民措施，惟一旦車主或駕駛人填寫申請書為登記，公
    路監理機關即有義務登載於電腦系統中，並依此地址寄發，
    否則無以達到「基於社會現況及便民原則，並因應車主、駕
    駛人需要」之訂定目的；而且，原舉發單位即本件之臺中市
    警察局於逕行舉發違反道路交通管理事件時，應亦以公路監
    理電腦系統作為查詢車籍及駕籍之依據，此時若車主或駕駛
    人有申請增設「通信地址」時，亦應以此作為寄發地址，方
    能期受通知人得以受送達。
五、經查：
  (一)本件係因受處分人駕駛車牌號碼○三三一－ＬＡ號自用一般
    小客車，於九十四年五月二日十六時五十五分許，在臺中市
    ○○路，因「在多車道左轉彎，不先駛入內側車道」之違規
    為臺中市警察局警員以其有違反道路交通管理處罰條例第四
    十八條第一項第四款規定之行為，遂以中市警交字第Ｇ五Ｇ
    ○○六九八四號舉發違反道路交通管理事件通知單（下稱舉
    發通知單）逕行舉發，而上開舉發通知單經臺中市警察局第
    四分局以第○○五八五○號大宗掛號函件交寄，寄達地址為
    受處分人之戶籍地即「臺中縣清水鎮鎮○街二八之一一號三
    樓」，並於九十四年八月二十九日依行政程序法第七十四條
    之規定寄存送達於受處分人戶籍地之郵政機關等情，有該舉
    發通知單、舉發照片及臺中市警察局九十七年二月十二日中
    分四交字第○九七○○○三七二七號函及隨函檢附之送達證
    書影本各一紙在卷可稽。
  (二)實務上戶籍法上住址與民法上住所，固然絕大多數情形為同
    一處所，但依上揭所述可知並非當然同一，個案中仍應依實
    際住居情形詳予審認。本件受處分人已於九十三年十一月九
    日向原處分機關即交通部公路總局臺中區監理所辦理增設通
    信地址為「臺中縣清水鎮○○路六巷一○七號」等情，有原
    處分機關九十七年四月二十四日中監駕字第○九七○○一六
    六○七號函檢附之公路監理電腦系統登錄之通信地址資料及
    本件移送書所附之汽車異動歷史查詢表在卷可稽，故受處分
    人向公路監理機關所為「通信地址」之登記，即可視為住所
    ，此時即不可拘泥於車籍地址（戶籍地址）為送達處所，應
    就增設之通信地址為送達而不能後，始得為其餘送達之方式
    ，否則將失其登記通信地址之意義。再者，若受處分人仍居
    住於戶籍地，抑或受處分人仍能自戶籍地收受郵件，衡情，
    受處分人自無向公路監理機關申請增設通信地址之必要，故
    原處分機關就前開舉發違反道路交通管理事件通知單未向上
    開增設之通信地址送達，難認已依前述行政程序法規定合法
    送達予受處分人，則原處分機關先前逕行裁決，自有未洽。
    本件受處分人辯稱其未合法收受該舉發違反道路交通管理事
    件通知單應為有理由。
  (三)綜上，本件舉發違反道路交通管理事件通知單既未合法送達
    ，原處分機關即不能逕行裁罰。惟原處分機關以受處分人未
    依限到案，而依前揭道路交通管理處罰條例第四十八條第一
    項第四款及違反道路交通管理事件統一裁罰基準表之規定，
    處以最高金額處之罰鍰一千八百元，即有未洽，本件受處分
    人之異議為有理由，且原處分既有前述違誤，應由本院將原
    處分撤銷，發回原處分機關俟舉發通知單合法送達後，另為
    適當之處分，以資適法。
六、據上論斷，應依道路交通案件處理辦法第二十條，裁定如主
    文。
中    華    民    國    97    年    5     月    23    日
                  交通法庭  法  官  王世華
上正本證明與原本無異。
如不服本裁定應於送達後五日內向本院提出抗告狀。
                            書記官  賴瓊珠
中    華    民    國    97    年    5     月    23    日


司法院資訊處製作；財團法人民間司法改革基金會備份。
